【裁判字號】    99,交聲,4548
【裁判日期】    991229
【裁判案由】    聲明異議
【裁判全文】
臺灣臺中地方法院交通事件裁定        99年度交聲字第4548號
原處分機關  交通部公路總局臺中區監理所臺中市監理站
異  議  人
即受處分人  邱秉謙
上列異議人即受處分人因違反道路交通管理處罰條例案件，對於
交通部公路總局臺中區監理所臺中市監理站中華民國99年12月6
日所為之裁決（原處分：裁監稽違字第裁61-GE0000000號違反道
路交通管理事件裁決書），聲明異議，本院裁定如下：
    主  文
原處分關於裁處罰鍰新臺幣肆萬伍仟元部分撤銷。
前項撤銷部分，邱秉謙就罰鍰新臺幣貳萬元部分不罰。
    理  由
一、原處分機關交通部公路總局臺中區監理所臺中市監理站略以
    ：聲明異議人即受處分人邱秉謙（下稱受處分人）於民國98
    年11月14日21時28分，飲酒後駕駛車牌號碼KZH-932號重型
    機車，行經中平路與中清路105巷處，因酒後駕車，經測得
    呼氣所含酒精濃度值達每公升0.57毫克（未肇事）之違規，
    經臺中市警察局第五分局水湳派出所警員以違反道路交通管
    理處罰條例第35條第1項第1款規定，當場舉發，嗣原處分機
    關於99年12月6日以裁監稽違字第裁61-GE0000000號裁決書
    ，依違反道路交通管理處罰條例第35條第1項第1款、第24條
    第1項第2款之規定，裁處受處分人罰鍰新臺幣（下同）45,0
    00元，並吊扣駕駛執照12個月、施以道安講習，應無不合云
    云。
二、受處分人聲明異議意旨略以：緩起訴已期滿，申請一罪不二
    罰，爰請鈞院撤銷原處分關於罰鍰部分等語。
三、按汽車駕駛人，駕駛汽車酒精濃度超過規定標準者，處15,0
    00元以上60,000元以下罰鍰，並當場移置保管該汽車及吊扣
    其駕駛執照1年；因而肇事致人受傷者，並吊扣其駕駛執照2
    年；致人重傷或死亡者，吊銷其駕駛執照，並不得再考領。
    又汽車駕駛人，經裁判確定處以罰金低於本條例第92條第3
    項所訂最低罰鍰基準規定者，應依本條例裁決繳納不足最低
    罰鍰之部分，道路交通管理處罰條例第35條第1項第1款、第
    8項分別定有明文。是以，行為人之行為同時觸犯刑事法律
    及道路交通管理處罰條例之行政秩序罰，經普通法院裁判科
    處之罰金，苟低於該條例所定最低罰鍰基準規定之部分，自
    得依該條例就該不足部分科以罰緩。
四、經查：
  (一)本件受處分人於98年11月14日21時28分許，駕駛車牌號碼KZ
    H-932號重型機車，行經中平路與中清路105巷處，因酒後駕
    車，經呼氣酒精濃度檢測值為每公升0.57毫克，酒精濃度超
    過規定標準之違規，為臺中市警察局第五分局水湳派出所警
    員當場舉發之事實，有臺中市警察局舉發違反道路交通管理
    事件通知書1紙附卷可稽，並為受處分人所不爭執，堪可認
    定，參諸「違反道路交通管理事件統一裁罰基準表」所載，
    對於駕駛人駕駛機器腳踏車，而其吐氣所含酒精濃度超過每
    公升0.55毫克以上，其最低應納罰鍰之數額為45,000元，故
    原處分機關所為處分原無不合。
  (二)惟按94年2月5日公布、95年2月5日施行之行政罰法第26條第
    1項規定：「一行為同時觸犯刑事法律及違反行政法上義務
    規定者，依刑事法律處罰之，但其行為應處以其他種類行政
    罰或得沒入之物而未經法院宣告沒收者，亦得裁處之」，又
    同條第2項規定：「前項行為如經不起訴處分或為無罪、免
    訴、不受理、不付審理之裁判確定者，得依違反行政法上義
    務規定裁處之」，受處分人上開酒後駕車行為，即係一行為
    同時觸犯刑法第185條之3之公共危險罪與道路交通管理處罰
    條例第35條第1項第1款之酒醉駕車之行政罰，依上開規定，
    自應依刑事法律之刑法第185條之3規定處罰。而受處分人此
    次酒後駕車之行為，業經臺灣臺中地方法院檢察署檢察官以
    98年度速偵字第4012號為緩起訴處分確定，受處分人並依命
    於99年3月11日向臺中市生命線協會支付20,000元，嗣於99
    年12月3日期滿未經撤銷緩起訴處分而實質確定等情，亦有
    前開執行緩起訴處分命令通知書、郵政跨行匯款申請書及臺
    灣高等法院被告前案紀錄表在卷可憑。
  (三)揆諸行政罰法第26條之立法理由所示：一行為同時觸犯刑事
    法律及違反行政法上義務規定時，由於刑罰與行政罰同屬對
    不法行為之制裁，而刑罰之懲罰作用較強，故依刑事法律處
    罰，即足資警惕時，實無為一事二罰再處行政罰之必要。且
    刑事法律處罰，由法院依法定程序為之，較符合正當法律程
    序，應予優先適用。但罰鍰以外之沒入或其他種類行政罰，
    因兼具維護公共秩序之作用，為達行政目的，行政機關仍得
    併與裁處等情。據此，本件受處分人所受之緩起訴處分與前
    揭行政罰法第26條第2項所規定之不起訴處分是否相當，即
    應視緩起訴處分之具體內容，在實質上與行政罰是否相當而
    定，非可一概而論。
  (四)檢察官依刑事訴訟法第253條之2第2項規定為緩起訴處分，
    命被告為金錢給付、勞務給付及處遇措施的部分，應得被告
    之同意（因涉及被告之人身自由及財產的拘束，且產生未經
    裁判即終局處理案件之實質效果，自應考慮被告之意願）；
    且命被告為金錢給付部分，並得為民事強制執行名義。是以
    ，無論檢察官課以被告以上何種負擔或指示，此等負擔或指
    示雖非「刑罰」，但仍是一種「特殊的處遇措施」，會產生
    未經裁判即終局處理案件之實質效果，亦即性質上已係實質
    的制裁，造成被告權利即財產減少及自由受限的影響；且緩
    起訴處分所定緩起訴期間期滿後，該緩起訴處分將發生禁止
    對已為緩起訴處分之同一犯罪事實再行起訴之效力，即所謂
    「緩起訴處分之實體（實質）確定力」；因此，緩起訴處分
    所定緩起訴期間期滿後，該緩起訴處分乃發生實質確定力。
    故檢察官所為對於受處分人之緩起訴處分，實已產生實質刑
    罰之效果。至於絕對之不起訴處分，則自處分確定時起即發
    生實體上之確定力，不若緩起訴處分於緩起訴處分之期間（
    即猶豫期間）僅發生形式之之確定力；另相對不起訴處分（
    即刑事訴訟法第253條），於不起訴處分確定時，即產生禁
    止再訴之實體確定力，且與緩起訴處分具有相當重疊性，亦
    即得為緩起訴處分的範圍均包含相對不起訴處分的範圍，同
    時緩起訴處分確定後，依刑事訴訟法第260條規定，仍未發
    生禁止再訴之實體確定力，在效果上有很大之不同。因之，
    緩起訴處分自不宜與不起訴處分等同視之，於理甚明。
  (五)又我國關於不起訴處分與緩起訴處分之規定，多見於刑事訴
    訟法，於該法法例之用語，均個別明列之，如刑事訴訟法第
    255條第1項、第259條、第260條均屬之；易言之，在我國刑
    事訴訟法之體例上，並無將「不起訴處分」一詞包含「緩起
    訴處分」之情形。再依我國刑事訴訟法第253條之1規定，有
    關緩起訴處分，需具備犯罪嫌疑充足、斟酌刑法第57條所列
    事項、為公共利益之維護及以緩起訴為適當者（即適當性）
    等要件；尚與不起訴處分之要件有間；因之，倘認行政罰法
    第26條第2項規定之「不起訴處分」包含「緩起訴處分」之
    情形，是否已逾文義解釋之範圍，實有疑問。況關於緩起訴
    處分之要件、裁量之基準，與不起訴處分相較，均多有不同
    ，至多應僅得視緩起訴處分為暫緩起訴之處分，而非不起訴
    處分。另行政罰法第26條第2項規定既未明文包含「緩起訴
    處分」之類型，而對於人民不利益之規定本不得任意加以擴
    張其適用，自不宜逕認行政罰法第26條第2項之規定於經緩
    起訴處分之情形亦有適用，始為允當，並符其立法理由。
五、綜上所述，受處分人上開駕駛重型機車經測試檢定有酒精濃
    度超過規定標準部分，因另犯刑法第185條之3酒醉駕車之公
    共危險罪，經臺灣臺中地方法院檢察署檢察官為緩起訴處分
    ，受處分人因此依緩起訴命令向臺中市生命線協會繳納20,0
    00元，已產生實質刑罰之效果，原處分機關對於裁處受處分
    人罰鍰20,000元之部分，既已依懲罰作用較強之刑事法律制
    裁後，即無再依行政罰法裁處相同罰鍰之必要，受處分人聲
    明異議，為有理由，原處罰就此部分應予撤銷；至於受處分
    人僅向臺中市生命線協會繳納20,000元，與原處分機關裁罰
    之部分，尚有不足25,000元之差額部分，依道路交通管理處
    罰條例第35條第8項規定：「前項汽車駕駛人，經裁判確定
    處以罰金低於本條例第92條第3項所訂最低罰鍰基準規定者
    ，應依本條例裁決繳納不足最低罰鍰之部分」，該條項係94
    年12月28日增訂，並於95年3月1日施行，對照行政罰法第26
    條關於一事不二罰之規定，係於94年2月5日公布，於95年2
    月5日施行，顯見該項規定之立法目的應係考量適用行政罰
    法第26條後，在酒後駕車違規應受刑事處罰者，刑罰處罰額
    度低於行政罰之流弊，參以大法官解釋釋字第503號所揭示
    ：「…違反作為義務之行為，同時構成漏稅行為之方法而處
    罰種類相同者，如從其一重處罰已足達成行政目的時，即不
    得再就其他行為併予處罰，始符憲法保障人民權利之意旨」
    之法理，亦徵上開大法官會議解釋並未排除因前揭刑事處罰
    偏低所產生不合理之流弊而特別立法補繳差額之情形（臺灣
    高等法院臺中分院97年度交抗字第405號裁定意旨參照），
    是前開所述之道路交通管理處罰條例第35條第8項之規定為
    行政罰法第26條「一事不兩罰」之特別規定，自應優先適用
    ，故本件裁處補差額之處分須待裁判（或緩起訴確定後），
    由行政機關另行為之，本院無從代為此項行政處分。另原處
    分關於吊扣駕駛執照12個月、施以道安講習之部分，則係預
    防將來再犯危險之管制罰，而有別於前揭針對已發生違規事
    實科處罰鍰之行政秩序罰，屬行政罰法第26條第1項但書所
    稱之「其他種類行政罰」，原處分機關仍得依道路交通管理
    處罰條例第35條第1項第1款予以裁處，於法並無違誤，受處
    分人就此部分亦未聲明異議，併此敘明。
六、據上論斷，應依道路交通管理處罰條例第87條第2項，道路
    交通事件處理辦法第19條，裁定如主文。
中    華    民    國    99    年    12    月   29    日
                      交通法庭  法  官  洪挺梧
以上正本證明與原本無異。
如不服本裁定，應於收受送達後5日內向本院提出抗告狀。（應
附繕本）
                                書記官  劉雅玲
中    華    民    國    99    年    12    月   29    日

司法院資訊處製作；財團法人民間司法改革基金會備份。
